【裁判字號】    98,訴,426
【裁判日期】    980813
【裁判案由】    遺產稅
【裁判全文】
臺北高等行政法院判決
                                       98年度訴字第426號
                              .
原      告  甲○○
            乙○○
            丙○○
            丁○○
            戊○○
            己○○
            庚○○
上  一  人
訴訟代理人  黃文玲律師
            董子祺律師
被      告  財政部臺北市國稅局
代  表  人  辛○○（局長）住同上
訴訟代理人  壬○○
上列當事人間因遺產稅事件，原告不服財政部97年12月31日台財
訴字第09700507670號訴願決定，提起行政訴訟。本院判決如下
：
    主  文
原告之訴駁回。
訴訟費用由原告負擔。
    事實及理由
一、程序事項：本件原告甲○○、乙○○、丙○○、丁○○、戊
    ○○、己○○均經合法通知，皆未於言詞辯論期日到場，核
    均無行政訴訟法第218條準用民事訴訟法第386條所列各款情
    形，爰依被告之聲請，由其一造辯論而為判決，合先敘明。
二、事實概要：緣被繼承人即原告之父朱玉棋於83年3月19日死
    亡，其繼承人於83年12月16日辦理遺產稅申報，經被告初查
    核定遺產總額為新臺幣（下同）336,474,706元、遺產淨額
    為270,640,443元及應納稅額為108,969,218元，並按所漏稅
    額課處繼承人1倍之罰鍰計22,020,487元，繳納期間自87年3
    月16日起至87年5月15日止。原告於87年12月22日申准展延
    繳款書繳納期限至88年2月28日止，並於88年1月28日申請復
    查，經被告於88年9月3日以財北國稅法字第88034281號復查
    決定（以下簡稱被告88年9月3日復查決定），變更核定遺產
    總額為334,186,033元、遺產淨額為256,522,354元及罰鍰
    20,647,284元。原告旋於88年10月1日申請更正復查決定之
    補徵稅額，經被告重行審酌結果，以88年11月26日財北國稅
    法字第88047922號復查決定（以下簡稱被告88年11月26日復
    查決定），將上開被告88年9月3日復查決定撤銷，並變更核
    定遺產總額為334,186,033元、遺產淨額為257,022,354元及
    罰鍰20,647,284元。原告仍表不服，循序提起訴願及行政訴
    訟，經最高行政法院於95年6月22日以95年度判字第943號判
    決駁回原告之上訴，並告確定在案。其間原告另就遺產稅應
    納稅額分別於88年2月11日、88年12月28日申請實物抵繳，
    及於89年11月4日申請分單繳納，被告遂依上開情形就應納
    稅額100,798,365元據以核定行政救濟加計利息2,385,194元
    ，於95年12月12日以財北國稅徵字第0950247970號函（以下
    簡稱被告95年12月12日函）連同應補稅額一併發單補徵。原
    告就行政救濟加計利息部分不服，申請復查結果，未獲准變
    更，提起訴願，亦遭決定駁回，原告猶不服，遂向本院提起
    行政訴訟。
三、本件原告主張：
  (一)本件被告以原處分核定之系爭遺產稅行政救濟加計利息，違
    背稅捐稽徵法第38條第3項明文所定之計算方式，致原告有
    溢繳之情，殊為不當，茲陳述如下：
    1.本件利息起算日依法應自89年2月16日起算，原處分逕以
      88年8月31日為行政救濟利息起算日，顯有違誤，應予撤
      銷。
      按「經依復查、訴願或行政訴訟程序終結決定或判決，
        應補繳稅款者，稅捐稽徵機關應於復查決定，或接到訴
        願決定書，或行政法院判決書正本後十日內，填發補繳
        稅款繳納通知書，通知納稅義務人繳納，並自該項補繳
        稅款原應繳納期間屆滿之次日起，至填發補繳稅款繳納
        通知書之日止，按補繳稅額，依原應繳納稅款期間屆滿
        之日郵政儲金匯業局之一年期定期存款利率，按日加計
        利息，一併徵收。」、「滯納金、利息、滯報金、怠報
        金、短估金及罰鍰等，除本法另有規定者外，準用本法
        有關稅捐之規定。」，稅捐稽徵法第38條第3項及第49
        條前段分別定有明文。
      經查本件行政救濟加計利息繳納期限原為87年5月15日
        ，經展延至88年2月28日，嗣因原告申請復查，繳納期
        限乃再經被告改定至89年2月15日，此有被告原處分檢
        附之應補稅額更正註銷單為憑。是依上揭稅捐稽徵法第
        38條第3項之規定，本件加計利息即應自補繳稅款原應
        繳納期間屆滿之次日即89年2月16日起算，被告無端以
        88年8月31日為利息起算日對原告作成核課處分，自屬
        於法有違。
    2.被告應退還原告1,023,087元及其利息，茲陳述如下：
      按「納稅義務人自行適用法令錯誤或計算錯誤溢繳之稅
        款，得自繳納之日起五年內提出具體證明，申請退還；
        屆期未申請者，不得再行申請。納稅義務人因稅捐稽徵
        機關適用法令錯誤、計算錯誤或其他可歸責於政府機關
        之錯誤，致溢繳稅款者，稅捐稽徵機關應自知有錯誤原
        因之日起二年內查明退還，其退還之稅款不以五年內溢
        繳者為限。前二項溢繳之稅款，納稅義務人以現金繳納
        者，應自其繳納該項稅款之日起，至填發收入退還書或
        國庫支票之日止，按溢繳之稅額，依繳納稅款之日郵政
        儲金一年期定期儲金固定利率，按日加計利息，一併退
        還。本條修正施行前，因第二項事由致溢繳稅款者，適
        用修正後之規定。前項情形，稅捐稽徵機關於本條修正
        施行前已知有錯誤之原因者，二年之退還期間，自本條
        修正施行之日起算。」、「經依復查、訴願或行政訴訟
        等程序終結決定或判決，應退還稅款者，稅捐稽徵機關
        應於復查決定，或接到訴願決定書，或行政法院判決書
        正本後十日內退回；並自納稅義務人繳納該項稅款之日
        起，至填發收入退還書或國庫支票之日止，按退稅額，
        依繳納稅款之日郵政儲金匯業局之一年期定期存款利率
        ，按日加計利息，一併退還。」、「滯納金、利息、滯
        報金、怠報金、短估金及罰鍰等，除本法另有規定者外
        ，準用本法有關稅捐之規定。」，稅捐稽徵法第28條、
        第38條第2項及第49條前段分別定有明文。
      本件被告雖略以原告就遺產稅應納稅額分別於88年2月
        11日、12月28日申請實物抵繳及於89年11月4日申請分
        單繳納，遂依據上開情形據以核定行政救濟加計利息
        2,385,194元（計算式：88年2月11日第1次申請實物抵
        繳金額54,373,795元係在原核定稅額繳款書原應繳納期
        間屆滿之次日即88年3月1日前，尚無需加計行政救濟利
        息；88年12月18日第2次申請實物抵繳金額8,472,726
        元×5%÷365日×120日＋89年11月4日申請分單繳納金
        額37,951,844元×5%÷365日×432日＝2,385,194元）
        云云。然查，本件行政救濟加計利息繳納期限既經復查
        改定至89年2月15日，則該加計利息依稅捐稽徵法第38
        條第3項之規定應自補繳稅款原應繳納期間屆滿之次日
        即89年2月16日起算，業如前述，故被告以88年8月31
        日為行政救濟利息起算日據以核定上揭加計利息
        2,385,194元，自有違誤，致原告溢繳1,023,087元，茲
        詳述如下：
        (1)就原告88年12月28日第2次申請實物抵繳金額
          8,472,726元之部分，被告雖以原告逾繳納期限120日
          （88年8月31日至88年12月28日）核定行政救濟利息
          為139,278元云云。惟原告於88年12月28日申請實物
          抵繳之時間點，仍在應繳納期間屆滿之次日即89年2
          月16日前，自毋庸加計利息，被告竟予核定徵收
          139,278元，顯於法無據。
        (2)就原告89年11月4日申請分單繳納金額37,951,844元
          之部分，被告雖以原告逾繳納期限432日（88年8月31
          日至89年11月4日）核定行政救濟利息為2,245,916元
          云云。然查最後繳款期限既為89年2月15日，原告即
          僅逾越期限262日（89年2月16日至9年11月4日），其
          依法加計利息之數額係1,362,107元（計算式：
          37,951,844元×5%÷365日×262日＝1,362,107元）
          ，故原告就此部分係溢繳883,809元（計算式：
          2,245,916 元－1,362,107元＝883,809元）。
        (3)從而本件原告溢繳之行政救濟加計利息數額共計
          1,023,087元（139278元＋883809元＝1,023,087元）
          ，依上開稅捐稽徵法第49條準用第28條、第38條第2
          項等規定，被告自應就溢繳數額加計利息退還予原告
          。
  (二)又按「行政行為，應以誠實信用之方法為之，並應保護人民
    正當合理之信賴。」，行政程序法第8條定有明文。經查原
    告於本件遺產稅申請第一次復查前已繳納54,373,795元之本
    稅，尚餘本稅46,424,570元未繳納，然被告於88年9月3日作
    成第1次復查決定時，竟仍向原告課徵100,498,365元之本稅
    ，且繳款書上亦無行政救濟加計利息之記載，致原告無從持
    單繳納。嗣經原告於88年10月1日申請更正被告第1次復查決
    定所核定之稅額，詎料被告因承辦人員一再遞換，竟遲至88
    年11月26日始作成第2次復查決定，更正繳款書本稅為
    46,424,570元及行政救濟加計利息508,762元。惟查，若被
    告於88年9月3日復查決定即核定本稅46,424,570元及行政救
    濟加計利息508,762元，原告自有機會及時繳清本稅及系爭
    行政救濟加計利息，斷不致被告嗣後以原告於88年12月18日
    申請實物抵繳及89年11月4日申請分單繳納為由，遽以核定
    行政救濟加計利息計2,385,194元。從而，系爭行政救濟利
    息之產生既可歸責於被告88年9月3日復查決定之開單錯誤，
    應認被告所為系爭2,385,194元之行政救濟加計利息之處分
    ，已違誠實信用原則及信賴保護原則，自應予以撤銷等情。
    並聲明求為判決撤銷訴願決定及原處分暨被告應作成給付原
    告退還系爭行救加計利息計1,023,087元，及自原告繳納該
    項利息之日起，至填發收入退還書或國庫支票之日止，按溢
    繳之利息額，依繳納利息之日郵政儲金一年期定期儲金固定
    利率，按日加計利息，一併退還之行政處分。
四、被告則以：
  (一)按「納稅義務人對於核定稅捐之處分如有不服，應依規定格
    式，敘明理由，連同證明文件，依左列規定，申請復查．．
    ．稅捐稽徵機關對有關復查之申請，應於接到申請書後2個
    月內復查決定，並作成決定書，通知納稅義務人。前項期間
    屆滿後，稅捐稽徵機關仍未作成決定者，納稅義務人得逕行
    提起訴願。」、「經依復查、訴願或行政訴訟程序終結決定
    或判決，應補繳稅款者，稅捐稽徵機關應於復查決定．．．
    後10日內，填發補繳稅款繳納通知書，通知納稅義務人繳納
    ；並自該項補繳稅款原應繳納期間屆滿之次日起，至填發補
    繳稅款繳納通知書之日止，按補繳稅額，依原應繳納稅款期
    間屆滿之日郵政儲金匯業局之1年期定期存款利率，按日加
    計利息，一併徵收。」、「納稅義務人應納稅捐，於繳納期
    間屆滿30日後仍未繳納者，由稅捐稽徵機關移送．．．強制
    執行。但納稅義務人已依第35條規定申請復查者，暫緩移送
    ．．．強制執行。」、「滯納金、利息．．．除本法另有規
    定者外，準用本法有關稅捐之規定。」，分別為稅捐稽徵法
    第35條、第38條第3項、第39條第1項及第49條前段所明定。
    次按「以實物抵繳應納稅款者，用以抵繳之實物其價額如低
    於應納稅額，納稅義務人應於辦理抵繳時以現金補足。」，
    為遺產及贈與稅施行細則第48條第1項前段所規定。
  (二)原告雖提示被告核發行政救濟確定應補稅額更正註銷單，主
    張繳納期限既經被告改訂至89年2月15日，依稅捐稽徵法第
    38條第3項規定，本件加計利息即應自89年2月16日起算云云
    。惟按「納稅義務人未繳納稅款而申請復查，稅捐稽徵機關
    於復查決定通知納稅義務人時，應就復查決定之應納稅額，
    依本法第38條第3項後段規定加計利息填發繳款書，一併通
    知納稅義務人繳納。」，為稅捐稽徵法施行細則第12條規定
    。準此，原告所稱補繳稅款繳納期限經被告改訂至89年2月
    15日部分，即係被告依上開施行細則第12條規定，於復查決
    定後所填發之繳款書繳納期間，尚非稅捐稽徵法第38條第3
    項所稱「補繳稅款原應繳納期間」，原告之主張，顯係誤解
    。次按「補繳稅款原應繳納期間」係指原告申請復查前送達
    之原繳款書繳納期間。經查本件原繳納期限為87年5月15日
    ，因故展延至87年12月30日，嗣原告於87年12月22日申准展
    延繳款書繳納期限至88年2月28日止，揆諸前揭稅捐稽徵法
    第38條第3項規定，其加計利息起算日應為88年2月28日之次
    日即88年3月1日，重行核算應加計之行政救濟利息為
    3,548,988元（計算式：88年2月11日第1次申請實物抵繳金
    額54,373,795元係在原核定稅額繳款書原應繳納期間屆滿之
    次日即88年3月1日前，尚無需加計行政救濟利息；88年12月
    28日第2次申請實物抵繳金額8,472,726元×5%÷365日×303
    日＋89年11月4日申請分單繳納金額37,951,844元×5%÷365
    日×615日＝3,548,988元），惟因較原加計之利息
    2,385,194元（計算式：54,373,795元×5%×0÷365＋
    8,472,726×5%×120÷365＋37,951,844×5%×432÷365＝
    2,385,194元）為高，基於行政救濟不得作更不利於人民之
    決定之法理原則，被告仍維持原核定行政救濟加計利息計
    2,385,194元。是原告之主張為無理由，自應予以駁回。
  (三)至原告主張被告被告88年9月3日復查決定所載本稅金額應係
    46,424,570元，被告之開單顯然有誤云云。經查，因原告於
    88年2月11日申請實物抵繳，但抵繳程序未完成，迨89年2月
    29日實物抵繳部分始完成，故被告於88年9月3日為第1次復
    查決定時，從相關資料尚看不出實物抵繳部分已繳納完畢，
    是該復查決定所檢附之繳款書係記載本稅全額。惟原告於收
    受該復查決定後，亦於88年10月1日申請更正，被告並於88
    年11月26日作成第2次復查決定，撤銷88年9月3日復查決定
    ，並重新檢附更正後之繳款書，然此係針對原告未繳納本稅
    及行政救濟加計利息部分，依稅捐稽徵法施行細則第12條規
    定促請原告儘速繳納，並非重為行政處分。是原告之主張顯
    有誤解等語，資為抗辯，並聲明求為判決駁回原告之訴。
五、本件兩造爭點厥為系爭行政救濟加計利息究應自88年3月1日
    （被告核定自88年8月31日起算）抑應自89年2月16日起算。
    經查：
  (一)按「納稅義務人對於核定稅捐之處分如有不服，應依規定格
    式，敘明理由，連同證明文件，依左列規定，申請復查．．
    ．稅捐稽徵機關對有關復查之申請，應於接到申請書後2個
    月內復查決定，並作成決定書，通知納稅義務人。前項期間
    屆滿後，稅捐稽徵機關仍未作成決定者，納稅義務人得逕行
    提起訴願。」、「經依復查、訴願或行政訴訟程序終結決定
    或判決，應補繳稅款者，稅捐稽徵機關應於復查決定．．．
    後10日內，填發補繳稅款繳納通知書，通知納稅義務人繳納
    ；並自該項補繳稅款原應繳納期間屆滿之次日起，至填發補
    繳稅款繳納通知書之日止，按補繳稅額，依原應繳納稅款期
    間屆滿之日郵政儲金匯業局之1年期定期存款利率，按日加
    計利息，一併徵收。」、「納稅義務人應納稅捐，於繳納期
    間屆滿30日後仍未繳納者，由稅捐稽徵機關移送．．．強制
    執行。但納稅義務人已依第35條規定申請復查者，暫緩移送
    ．．．強制執行。」、「滯納金、利息、滯報金、怠報金、
    短估金及罰鍰等，除本法另有規定者外，準用本法有關稅捐
    之規定。」，稅捐稽徵法第35條、第38條第3項、第39條第1
    項及第49條前段分別定有明文。次按「納稅義務人未繳納稅
    款而申請復查，稅捐稽徵機關於復查決定通知納稅義務人時
    ，應就復查決定之應納稅額，依本法第38條第3項後段規定
    加計利息填發繳款書，一併通知納稅義務人繳納。」，復為
    稅捐稽徵法施行細則第12條所規定。準此，行政救濟加計利
    息係「．．．自該項補繳稅款『原應繳納期間屆滿之次日起
    』，至填發補繳稅款繳納通知書之日止．．．」，殆無疑義
    。
  (二)本件被繼承人即原告之父朱玉棋於83年3月19日死亡，其繼
    承人於83年12月16日辦理遺產稅申報，經被告初查核定遺產
    總額為336,474,706元、遺產淨額為270,640,443元及應納稅
    額為108,969,218元，並按所漏稅額課處繼承人1倍之罰鍰計
    22,020,487元，繳納期間自87年3月16日起至87年5月15日止
    。原告於87年12月22日申准展延繳款書繳納期限至88年2月
    28日止，並於88年1月28日申請復查，經被告以88年9月3日
    復查決定變更核定遺產總額為334,186,033元、遺產淨額為
    256,522,354元及罰鍰20,647,284元。原告旋於88年10月1日
    申請更正復查決定之補徵稅額，經被告重行審酌結果，以88
    年11月26日復查決定撤銷被告88年9月3日復查決定，並變更
    核定遺產總額為334,186,033元、遺產淨額為257,022,354元
    及罰鍰20,647,284元。原告仍表不服，循序提起訴願及行政
    訴訟，經最高行政法院於95年6月22日以95年度判字第943號
    判決駁回原告之上訴，並告確定在案。嗣原告另就遺產稅應
    納稅額分別於88年2月11日、88年12月28日申請實物抵繳及
    於89年11月4日申請分單繳納，被告乃依上開情形就應納稅
    額100,798,365元據以核定行政救濟加計利息2,385,194元，
    以95年12月12日函連同應補稅額一併發單補徵。原告就行政
    救濟加計利息部分不服，申請復查結果，未獲准變更，提起
    訴願，亦遭決定駁回，原告猶不服，遂向本院提起行政訴訟
    ，並主張如事實欄所載。
  (三)原告起訴主張其於88年1月28日申請復查，系爭遺產稅繳納
    期限經被告以88年9月3日復查決定改定至89年2月15日止，
    依稅捐稽徵法第38條第3項規定，本件加計利息應自被告88
    年9月3日復查決定所附稅額繳款書及稅額更正註銷單所載繳
    納期間屆滿之次日即89年2月16日起算云云。經查稅捐稽徵
    法第38條第3項所謂「補繳稅款原應繳納期間」，就本件言
    ，係指原告申請復查前送達之系爭遺產稅繳款書繳納期間。
    第以本件遺產稅原繳納期限為自87年3月16日起至87年5月15
    日止，因原告於87年12月22日申請延展2個月，被告遂於88
    年1月4日以（87）財北國稅徵字第87206264號函（以下簡稱
    被告88年1月4日函）檢送本件遺產稅繳款書，展延繳納期間
    為自87年12月31日起至88年2月28日止，有上開函及遺產稅
    繳款書等影本附於原處分卷可稽，並為原告所不爭，依前揭
    法條規定，系爭「補繳稅款原應繳納期間」為自87年12月31
    日起至88年2月28日止，應可確定；是本件行政救濟加計利
    息起算日原應為88年2月28日之次日即88年3月1日，至為灼
    然。惟因訴外人朱許彩雲（被繼承人朱玉棋配偶）於88年2
    月11日，申請依民法第1030條之1規定，按生存配偶剩餘財
    產差額分配請求權扣除更正遺產稅額之核定（同日另第1次
    申請實物抵繳，嗣又於88年6月24日申請遺產稅抵繳補差額
    繳款更正），被告為免納稅義務人之權利受損，依其所屬稽
    核科於88年6月15日更正作業移法務科審理後，再加計2.5
    個月，即以88年8月31日為本件行政救濟加計利息起算日，
    顯係以最有利於納稅義務人之日期為考量，依不利益禁止變
    更原則，自應以88年8月31日為本件行政救濟加計利息起算
    日無訛，被告所為核定，於法洵無不合。至被告88年9月3日
    復查決定所附稅額繳款書及稅額更正註銷單所載繳納期間一
    節，係因被告就稅捐申請復查案件，依稅捐稽徵法施行細則
    第12條「納稅義務人未繳納稅款而申請復查，稅捐稽徵機關
    於復查決定通知納稅義務人時，應就復查決定之應納稅額，
    依本法第38條第3項後段規定加計利息填發繳款書，一併通
    知納稅義務人繳納。」規定予以填發，究其目的旨在敦促納
    稅義務人履行公法上給付稅款之義務而已，並未撤銷原核稅
    處分所定繳納期間，自非系爭遺產稅款之「原應繳納期間」
    甚明，原告所稱應自89年2月16日起算利息云云，殊屬誤解
    ；況原告既係接獲被告88年1月4日函所檢附本件遺產稅繳款
    書後，而於88年1月28日申請復查，其繳納遺產稅之義務已
    因其『原應繳納期間屆滿』，而自『原應繳納期間屆滿之次
    日』（如上述之88年8月31日）起算行政救濟利息，尚不因
    被告88年9月3日復查決定而有所差異，原告所言以被告88年
    9月3日復查決定所附稅額繳款書及稅額更正註銷單所載繳納
    期間為準云云，核與稅捐稽徵法第38條第3項規定不符，委
    無可採。
  (四)又原告主張其於88年1月28日復查前已繳納54,373,795元本
    稅，是被告88年9月3日復查決定應予扣除該金額，但該復查
    決定所附繳款書仍記載本稅為100,498,365元，且無行政救
    濟加計利息之記載，故不知有行政救濟加計利息等節。經查
    65年10月12日制定公布施行之稅捐稽徵法第35條固規定「．
    ．．納稅義務人如有不服，應依規定格式，敘明理由，連同
    證明文件，依左列規定，申請復查：一、依核定稅額通知書
    所載，有應納稅額或應補徵稅額者，應於繳款書送達後，在
    規定繳納期間內，遺產稅按繳款書所列稅額繳納三分之一稅
    款，於繳納期間過後二個月內，申請復查；其餘申報各稅，
    按繳款書所列稅額繳納二分之一稅款，於繳納期間過後二十
    日內，申請復查。．．．」等字樣，惟於79年1月16日已修
    正公布該條規定為「納稅義務人對於核定稅捐之處分如有不
    服，應依規定格式，敘明理由，連同證明文件，依左列規定
    ，申請復查：一、依核定稅額通知書所載有應納稅額或應補
    徵稅額者，應於繳款書送達後，於繳納期間屆滿翌日起算三
    十日內，申請復查。．．．」，是原告縱對遺產稅本稅之核
    稅處分不服（本件遺產稅本稅部分，業經原告提起行政爭訟
    及行政訴訟《包括再審之訴》而告確定在案）而申請復查，
    依現行法條規定，固得依上開規定繳納一定數額之稅款而申
    請復查，然此係針對得提起行政救濟即申請復查之要件為規
    定，與行政救濟加計利息係「．．．自該項補繳稅款『原應
    繳納期間屆滿之次日起』，至填發補繳稅款繳納通知書之日
    止．．．」，截然不同，原告顯係將遺產稅本稅部分得申請
    復查之要件，與未依稅法規定繳納應納稅捐致應加計利息一
    事混為一談，所稱殊有誤解。
  (五)且按「遺產稅或贈與稅應納稅額在30萬元以上，納稅義務人
    確有困難，不能一次繳納現金時，得於前項規定納稅期限內
    ，向該管稽徵機關申請，分12期以內繳納；每期間隔以不超
    過2個月為限，並准以課徵標的物或其他易於變價或保管之
    實物1次抵繳。」，為遺產及贈與稅法第30條第2項所明定。
    是以，遺產稅或贈與稅本應以現金繳納，必須現金繳納確有
    困難，始得以實物抵繳；究其目的乃在彌補現金繳納不足，
    亦即以實物抵繳之目的，原在可期待其變為現金，使其結果
    與以現金繳納同，此參諸司法院大法官會議釋字第343號解
    釋「依遺產及贈與稅法第30條第2項規定，遺產稅本應以現
    金繳納，必須現金繳納確有困難時，始得以實物抵繳。是以
    申請以實物抵繳，是否符合上開要件及其實物是否適於抵繳
    ，自應由稅捐稽徵機關予以調查核定。同法施行細則第43條
    規定，抵繳之實物以易於變價或保管，且未經設定他項權利
    者為限。」意旨亦明。故實物抵繳，既有現金繳納確有困難
    之前提要件，稅捐稽徵機關就此前提要件是否具備，及其實
    物是否適於抵繳等項，自應予以實質調查認定，而非謂納稅
    義務人不論在何種情形下，均得指定任何實物以供抵繳，先
    予指明。
  (六)經查原告於88年2月11日申請實物抵繳（嗣於88年12月28日
    再次申請實物抵繳），其抵繳程序至89年2月29日始完成繳
    納部分本稅50,954,028元，是以，在被告88年9月3日復查決
    定所檢附稅額繳款書及稅額更正註銷單，因當時從相關資料
    看不出實物抵繳部分已繳納完畢（實際上至89年2月29日始
    完成實物抵繳之部分繳納），故當時之稅額繳款書時係記載
    遺產稅本稅全額，然原告等繼承人於接獲上開復查決定後，
    朱許彩雲於88年10月1日申請更正被告88年9月3日復查決定
    書稅額，被告於88年11月26日所為第二次復查決定，系爭遺
    產稅本稅金額已更正為原告尚未繳納之金額46,424,570元，
    且在其後「行政救濟加計利息」一欄載明「508,762元」，
    合計共46,933,332元，此對照被告88年9月3日、88年11月26
    日復查決定所附稅額繳款書影本及被告所製作本件相關事項
    時序表、初核加計利息計算明細表暨更正後核定加計利息計
    算明細表等件即明。第以本件申請實物抵繳部分，是否符合
    以實物抵繳之要件及其實物是否適於抵繳，既係由被告依相
    關資料予以調查核定，自與本件遺產稅本稅是否有按繳納期
    間繳納稅款，係屬二事，原告本無以申請實物抵繳部分是否
    完成，資為何有利之證明；且被告88年9月3日復查決定時，
    既無從知悉實物抵繳部分是否繳納完畢（實際上亦係至89年
    2月29日始完成實物抵繳之『部分繳納』），是當時之稅額
    繳款書所為遺產稅本稅全額金額之記載，即屬有據。況被告
    88年11月26日復查決定除再次敦促原告應予繳納尚未繳納之
    遺產稅金額46,424,570元外，復已明揭系爭行政救濟加計利
    息迄當時止業達508,762元，徵之稅捐稽徵法施行細則第12
    條規定，所為核定尚無不合，原告自難諉為不知有行政救濟
    加計利息，所稱不知情云云，殊無足取。故被告以本件遺產
    稅事件，業經最高行政法院於95年6月22日以95年度判字第
    943號判決駁回原告之上訴而告確定在案，於95年10月25日
    以本稅確定後稅額更正註銷單，加計行政救濟利息金額予以
    重新計算，另參酌原告分別於88年2月11日、88年12月28日
    申請實物抵繳，及於89年11月4日申請分單繳納等情形，而
    以95年12月12日函檢附更正後應補稅額更正註銷單及繳款書
    送達予原告，所為核定，即非無憑。
  (七)另按「人民因中央或地方機關對其依法申請之案件，予以駁
    回，認為其權利或法律上利益受違法損害者，經依訴願程序
    後，得向高等行政法院提起請求該機關應為行政處分或應為
    特定內容之行政處分之訴訟。」，為行政訴訟法第5條第2項
    所明定。是提起課予義務訴訟，須以人民之權利或法律上利
    益受違法損害為前提，始有提起課予義務訴訟之法律上利益
    可言。本件原告對其應繳納之遺產稅本稅，既違反按時繳納
    稅款之義務（繳款期間展延為自87年12月31日起至88年2月
    28日止），自應受稅捐稽徵法第38條第3項所定行政救濟加
    計「利息」之處遇，此等處遇尚無違法可言。是系爭行政救
    濟加計利息之處分既係身為納稅義務人之原告，於逾遺產稅
    繳款期間事實時即負有於本稅以外之另一負擔，即與行政訴
    訟法第5條第2項所謂「權利或法律上利益受違法損害」之要
    件有間，原告所提本件課予義務訴訟，即請求被告應作成給
    付原告退還稅款加計利息1,023,087元，及自原告繳納該項
    利息之日起，至填發收入退還書或國庫支票之日止，按溢繳
    之利息額，依繳納利息之日郵政儲金一年期定期儲金固定利
    率，按日加計利息，一併退還之行政處分部分，徵諸前開法
    條規定及說明，為無理由。
  綜上所述，本件被告95年12月12日函及所附更正後應補稅額更
  正註銷單暨繳款書，揆諸前開法條規定及說明，並無違誤，復
  查決定、訴願決定遞予維持，亦皆無不合，原告徒執前詞，訴
  請撤銷，為無理由，應予駁回。至原告訴之聲明第2項請求被
  告應作成給付其退還稅款加計利息1,023,087元，及自原告繳
  納該項利息之日起，至填發收入退還書或國庫支票之日止，按
  溢繳之利息額，依繳納利息之日郵政儲金一年期定期儲金固定
  利率，按日加計利息，一併退還之行政處分部分，為無理由，
  已如上述，亦應併予駁回。另兩造其餘之主張及陳述等，因與
  本件判決結果不生影響，爰不予一一指駁論究，附此敘明。
六、據上論結，本件原告之訴為無理由，依行政訴訟法第218條
    、第98條第1項前段、第104條、民事訴訟法第385條第1項前
    段、第85條第1項前段，判決如主文。
中    華    民    國    98    年    8     月    13    日
                    臺北高等行政法院第六庭
                              審判長法  官  闕  銘  富
                                    法  官  許  瑞  助
                                    法  官  林  育  如
上為正本係照原本作成。
如不服本判決，應於送達後20日內，向本院提出上訴狀並表明上
訴理由，如於本判決宣示後送達前提起上訴者，應於判決送達後
20日內補提上訴理由書（須按他造人數附繕本）。
中    華    民    國    98    年    8     月    13    日
                                    書記官  劉  育  伶


司法院資訊處製作；財團法人民間司法改革基金會備份。
